【裁判字號】    97,簡上,43
【裁判日期】    971217
【裁判案由】    給付會款
【裁判全文】
臺灣雲林地方法院民事判決              97年度簡上字第43號
上  訴    人  庚○○
              甲○○
              戊○○
兼上三人共同
訴訟代理  人  乙○○
被上訴    人  丁○○
              丙○○
兼 上 一  人
訴訟代理  人  己○○
上列當事人間請求給付會款事件，上訴人對於中華民國97年05月
06日本院斗六簡易庭96年度六簡字第221 號第一審判決提起上訴
，本院於民國97年12月03日言詞辯論終結，判決如下：
    主    文
上訴駁回。
第二審訴訟費用新臺幣陸仟捌佰伍拾元由上訴人依附表所示金額
負擔。
    事實及理由
一、兩造訴之聲明：
  (一)上訴人方面：
    1.原判決不利於上訴人乙○○、庚○○、甲○○、戊○○之
      部分廢棄。
    2.上廢棄部分，被上訴人於第一審之訴及假執行之聲請均駁
      回。
  (二)被上訴人方面：上訴駁回。
二、被上訴人於原審起訴主張：上訴人乙○○與訴外人即原審被
    告林采樺自民國（下同）93年02月01日起為合會之共同會首
    ，二人分別招募會員，林采樺招募12名會員，上訴人乙○○
    招募11名會員，連會首共有25名會員，會期自93年05月01日
    起至95年02月01日止，每月開標一次，每會會款新臺幣（下
    同）20,000元，並以雲林縣斗六市○○街2 號「髮米丘髮廊
    」為標會地點，被上訴人均為林采樺招募之會員。詎該合會
    自94年07月01日最後一次標會後，8 月起即因訴外人林采樺
    逃匿而停標倒會。茲因上訴人乙○○與林采樺為共同會首，
    已得標會員為18位，未得標會員為7 位，而上訴人庚○○、
    甲○○、戊○○均為已得標會員，被上訴人均為未得標會員
    ，依民法第709 條之9 第1 項、第2 項之規定，每位已得標
    之會員應自94年08月01日起至95年02月01日止，將會款20,0
    00元平均交付與未得標之每位會員，即每人應交付140,000
    元予未得標之7 位活會會員平均分配，即每位已得標會員應
    給付每位未得標會員20,000元，且會首即上訴人乙○○應負
    連帶責任，惟被上訴人嗣於原審減縮聲明為：林采樺及上訴
    人乙○○應各給付被上訴人50,000元，林采樺及上訴人乙○○、庚○○應連帶給付被上訴人各10,000元，林采樺及上訴
    人乙○○、甲○○應連帶給付被上訴人各10,000元，林采樺
    及上訴人乙○○、戊○○應連帶給付被上訴人各10,000元等
    語。
三、上訴人上訴意旨略以：
  (一)上訴人乙○○本有意召集合會，嗣因故作罷，然因親友仍欲
    參加合會，故上訴人乙○○向林采樺表示其與親友共12人均
    加入林采樺所召集之合會，惟基於道義責任，上訴人乙○○
    才另行對上開11位參加會員之親友表示若該會發生倒會，會
    負責收取會款等情。另被上訴人所持有之合會單上之會首係
    記載「林采樺」，且有關開標、收取會款、給付會款等過程
    亦均由林采樺進行。上訴人乙○○交付友人許書華、王靜儀
    等人記載其為會首之合會單，係因其等原欲參加上訴人乙○○所召集之合會，才要求上訴人乙○○須另行出具其為會首
    之合會單，然此僅為上訴人乙○○與許書華、王靜儀等人之
    內部約定，且該等會員主觀上仍認知會首係「林采樺」，是
    上訴人乙○○並非系爭合會之共同會首。
  (二)上訴人庚○○、甲○○、戊○○於會首倒會後，仍陸續給付
    會款予許書華、王靜儀等未得標之活會會員，且系爭合會分
    為二部分，此乃系爭合會成員內部之默示約定，基於契約自
    由及誠信原則，自應受拘束，是被上訴人向上訴人庚○○、
    甲○○、戊○○等人請求並無理由。
四、本件不爭執及爭執事項如下：
  (一)不爭執事項：
    1.系爭合會每月開標一次，每會會款20,000元，標會地點在
      雲林縣斗六市○○街2 號「髮米丘髮廊」，會期自93年02
      月01日起至95年02月01日止，連會首共25人。
    2.系爭合會分別有林采樺及上訴人乙○○擔任會首之不同會
      單，但會員相同，以林采樺為會首之會單，上訴人乙○○
      是會員，反之以上訴人乙○○為會首之會單，林采樺則是
      會員。
    3.以林采樺為會首之會單，其中編號14至25號是乙○○介紹
      加入，其餘會員為林采樺所招募。系爭合會於94年08月起
      未再繼續開標，林采樺已經逃匿不知去向。
    4.上訴人乙○○、庚○○、甲○○、戊○○均為已得標會員
      ，且停標後未按比例繳納會款予被上訴人。
    以上事實，有系爭合會會單影本2 份、本院96年度簡上字第
    29號民事判決影本1 份（見原審卷第124 頁至第128 頁）為
    證，復為兩造所不爭執，自堪信為真實。
  (二)爭執事項：
    1.上訴人乙○○是否為系爭合會之共同會首?
    2.上訴人庚○○、甲○○、戊○○是否應各與乙○○負連帶
      責任？
五、茲就爭執事項，析述本院得心證之理由：
  (一)就爭執事項1.而言：
    1.上訴人乙○○就其介紹11人入會，此等會員並有其為會首
      之合會會單，及其向此等會員收取會款之事實，並不爭執
      。且上訴人乙○○於被上訴人提出告訴之詐欺、侵占案件
      （本院95年度訴字第398 號偽造文書等案件，偵查案號95
      年度調偵字第76號）偵查時供稱：「我們首會共收46萬元
      ，我有向林采樺借首會的錢20萬元，其他的26萬元是林采
      樺拿，我這邊會腳有11個，林采樺那邊會腳有12個，我這
      邊收22萬元，2 萬元拿給林采樺」（見本院卷第43頁）。
    2.林采樺於被上訴人提出告訴之詐欺、侵占案件（本院95年
      度訴字第398 號偽造文書等案件，偵查案號95年度調偵字
      第76號）偵查時供稱：「07月01日陳吉子得標，當時乙○○收到會錢，她有跟我算，因為我有向她借票，當時要還
      票款，所以我跟她說我會負責拿錢給陳吉子，但我07月03
      日因向地下錢莊借錢就跑路了，乙○○有跟我算，但沒有
      拿現金給我」; 於審理時供稱：「我與乙○○的會是合夥
      的會，我邀13個會員，乙○○邀12個會員，我收這邊會員
      的會款，乙○○則收她那邊12個會員的會款」（見本院卷
      第40頁至第41頁）。
    3.原審被告許淑敏於被上訴人前就同一合會向其餘已得標會
      員曾美麗、林采蓉、沈忻瑩訴請給付會款乙案，業經本院
      以96年度簡上字第29號（下稱前案）判決確定，其於前案
      第一審審理時證稱：「我標了一會，另一會許書華是我姐
      姐的，剛開始是乙○○招的，但後來她說她先生不同意招
      會，所以後來她招的部分轉到林采樺那邊，我很信任乙○○，都委託她幫我標，會款也是乙○○收的，我以5,000
      元標到，有一部分是現金，一部分是支票，是乙○○拿給
      我的，票據的發票人是林采樺，許書華的這一會是活會，
      我是針對乙○○，她後來跟我算，錢有給我」（見本院卷
      第47頁至第49頁）。
    4.前案第一審證人許東旭夫妻即系爭合會之已得標會員證稱
      ：「剛開始起會的會首是林采樺，後來因為要分錢的事，
      有聽林采樺說會錢不知道怎麼分，我們才知道這個會有2
      個會首，這是林采樺來我們家收會錢時這樣說的」; 「林
      采樺有介紹我與乙○○認識，說這是另一個會首，乙○○
      還跟我點頭」（見本院卷第52頁至第55頁）。
    5.綜上所述，上訴人乙○○並非純將所招募之會員併給林采
      樺而已，其與林采樺朋分首會合會金及共同分擔會首之工
      作及責任，已相當明確，至其辯解向林采樺借款乙節，並
      未舉證以實其說，自難憑採，是上訴人乙○○為系爭合會
      共同會首之事實，堪以認定。
  (二)就爭執事項2.而言：
    上訴人庚○○、甲○○、戊○○均為已得標會員之事實，兩
    造並不爭執，已於前述，雖上訴人庚○○、甲○○、戊○○
    辯稱於系爭合會停會後，已陸續將會款交予上訴人乙○○分
    給其他未得標會員，惟此未得標會員並不包括被上訴人之事
    實，亦經上訴人乙○○自承：「…每個月有拿兩萬元給其他
    我認識的活會的人，而那些活會的人都是我朋友，而被上訴
    人他們我不認識，所以我沒有拿錢給他們」（見本院卷第66
    頁反面）等語明確，復為兩造所不爭執，亦已於前述。是上
    訴人庚○○、甲○○、戊○○既未交付會款予被上訴人，則
    被上訴人依法請求其等給付會款，自屬有據。
  (三)按因會首破產、逃匿或有其他事由致合會不能繼續進行時，
    會首及已得標會員應給付之各期會款，應於每屆標會期日平
    均交付於未得標之會員，但另有約定者，依其約定；會首就
    已得標會員依前項規定應給付之各期會款，負連帶責任，民
    法第709 條之9 第1 項、第2 項定有明文。依上說明，系爭
    合會於94年07月01日開標後即宣告倒會，從94年08月起至95
    年02月止，尚有7 個活會，依據上開規定，每個已得標之會
    員應各給付140,000 元（7 ×20,000）給未得標之7 個活會
    會員平均分配，換言之，每個已得標之會員應給付每個未得
    標之活會會員各20,000元，然因被上訴人於原審減縮聲明，
    請求上訴人庚○○、甲○○、戊○○各應給付每位被上訴人
    1 萬元會款，自應以減縮後之聲明為主。準此，上訴人庚○○、甲○○、戊○○應各給付被上訴人1 萬元，並各與林采
    樺及上訴人乙○○負連帶清償責任，以及上訴人乙○○應各
    給付被上訴人5 萬元，及各自起訴狀繕本送達翌日起至清償
    日止，按年息5%計算之利息。
六、從而，被上訴人依據民法第709 條之9 第1 項、第2 項之規
    定，請求上訴人庚○○、甲○○、戊○○應各給付被上訴人
    1 萬元，及各自起訴狀繕本送達翌日起至清償日止，按年息
    5%計算之利息，並各與林采樺及上訴人乙○○負連帶清償責
    任，以及上訴人乙○○應給付被上訴人各5 萬元，及自起訴
    狀繕本送達翌日起至清償日止，按年息5%計算之利息，均有
    理由，應予准許。原審為上訴人敗訴之判決，並依法宣告假
    執行及免為假執行，經核於法並無違誤，上訴意旨指摘原審
    判決不當，求予廢棄改判，為無理由，應駁回其上訴。
七、本件事證已臻明確，兩造其餘之攻擊防禦方法及所提之證據
    ，經審酌後認均無礙判決之結果，爰不予一一論述，附此敘
    明。
八、據上論結，本件上訴為無理由，依民事訴訟法第436 條之1
    第3項 、第449 條第1 項、第85條第2項，判決如主文。
中    華    民    國    97    年    12    月    17    日
                  民事第一庭    審判長法  官  紀文勝
                                      法  官  邱瑞裕
                                      法  官  許佩如
以上正本係照原本作成。
本件不得上訴。
中    華    民    國    97    年    12    月    17    日
                                      書記官  徐基典
附表：
┌──┬────────┬─────────┬───┐
│編號│應負擔之人      │負擔金額 (新台幣) │備 註 │
├──┼────────┼─────────┼───┤
│1   │乙○○          │2,350 元          │      │
├──┼────────┼─────────┼───┤
│2   │乙○○、庚○○  │1,500 元          │連 帶 │
├──┼────────┼─────────┼───┤
│3   │乙○○、甲○○  │1,500 元          │連 帶 │
├──┼────────┼─────────┼───┤
│4   │乙○○、戊○○  │1,500 元          │連 帶 │
└──┴────────┴─────────┴───┘


司法院資訊處製作；財團法人民間司法改革基金會備份。
